ACORDAO-COMPLETO-2361291

ACÓRDÃO 13439/2019 ATA 40/2019 - PRIMEIRA CÂMARA

VISTOS, relatados e discutidos estes autos de pensões militares deferidas pelo Comando do Exército,
ACORDAM os Ministros do Tribunal de Contas da União, reunidos em sessão da Primeira Câmara, diante das razões expostas pelo Relator, com fundamento no art. 71, inciso III, da Constituição Federal e nos arts. 1º, inciso V, 39, inciso II, e 45 da Lei 8.443/1992, em:
9.1. considerar legais os atos de pensão militar de interesse das sras. Edna Maria David de Andrade, Elza Maria David de Andrade, Eridan Maria David de Andrade, Camila de Oliveira de Melo Marques, Celia Regina de Melo Maciel Marinho, Karla Oliveira de Melo Moraes, Keila de Oliveira de Melo, Kelly Oliveira de Melo Benevides, Marta Melo dos Anjos, Angela Maria Leite Trajano, Francisca Leite Trajano, Simone Leite Trajano de Almeida e Neila Maria Dantas Caldas, ordenando seu registro;
9.2. considerar ilegais os atos de concessão de interesse das sras. Maria Verbena de Carvalho Sousa, Vanessa Cruz Lima de Souza, Francisca Silva de Castro, Candida Lima Carneiro, Jarina Oliveira Lopes de Souza e Eliana de Castro e Silva, recusando seu registro;
9.3. dispensar o ressarcimento das quantias indevidamente recebidas, em boa-fé, pelas interessadas, consoante o Enunciado 106 da Súmula de Jurisprudência deste Tribunal;
9.4. determinar ao Comando do Exército que:
9.4.1. faça cessar, no prazo de 15 (quinze) dias, contado a partir da ciência desta deliberação, os pagamentos decorrentes dos atos impugnados, sob pena de responsabilidade solidária da autoridade administrativa omissa, consoante disposto nos arts. 71, inciso IX, da Constituição Federal e 262 do Regimento Interno desta Corte;
9.4.2. dê ciência do inteiro teor desta deliberação às sras. Maria Verbena de Carvalho Sousa, Vanessa Cruz Lima de Souza, Francisca Silva de Castro, Candida Lima Carneiro, Jarina Oliveira Lopes de Souza e Eliana de Castro e Silva, alertando-as de que o efeito suspensivo proveniente da interposição de eventuais recursos, caso não providos, não as exime da devolução dos valores indevidamente percebidos após a notificação;
9.4.3. envie a esta Corte de Contas, no prazo de 30 (trinta) dias, por cópia, comprovante de que as interessadas tiveram ciência desta deliberação;
9.5. esclarecer à unidade de origem, com supedâneo no art. 262, § 2º, do Regimento Interno, que as concessões consideradas ilegais poderão prosperar mediante a emissão e o encaminhamento a este Tribunal de novos atos concessórios, escoimados das irregularidades apontadas nestes autos;
9.6. determinar à Sefip que:
9.6.1. proceda ao destaque do ato de concessão de interesse das sras. Vania Pompeu das Chagas Dantas e Wilany Pompeu da Silva e, previamente à instrução do novo processo, verifique a adequação dos fundamentos legais da reforma do instituidor, em particular a correção do cálculo dos proventos com base na graduação de Terceiro Sargento, também utilizada como referência para a definição do valor da pensão;
9.6.2. monitore o cumprimento das medidas indicadas no item 9.4.

Apreciação, para fins de registro, de atos de pensões militares editados pelo Comando do Exército.

Primeira Câmara

Ministério da Defesa - COMANDO DO EXÉRCITO.

3. Interessadas: Angela Maria Leite Trajano (XXX.495.033-XX); Camila de Oliveira de Melo Marques (XXX.018.471-XX); Candida Lima Carneiro (XXX.075.413-XX); Celia Regina de Melo Maciel Marinho (XXX.527.972-XX); Edna Maria David de Andrade (XXX.451.503-XX); Eliana de Castro e Silva (XXX.879.903-XX); Elza Maria David de Andrade (XXX.392.143-XX); Eridan Maria David de Andrade (XXX.803.063-XX); Francisca Leite Trajano (XXX.783.113-XX); Francisca Silva de Castro (XXX.421.202-XX); Jarina Oliveira Lopes de Souza (XXX.054.423-XX); Karla Oliveira de Melo Moraes (XXX.828.523-XX); Keila de Oliveira de Melo (XXX.328.203-XX); Kelly Oliveira de Melo Benevides (XXX.163.103-XX); Maria Verbena de Carvalho Sousa (XXX.209.323-XX); Marta Melo dos Anjos (XXX.567.772-XX); Neila Maria Dantas Caldas (XXX.733.923-XX); Simone Leite Trajano de Almeida (XXX.104.793-XX); Vanessa Cruz Lima de Souza (XXX.622.873-XX); Vania Pompeu das Chagas Dantas (XXX.609.243-XX); Wilany Pompeu da Silva (XXX.254.333-XX).

13.1. Ministros presentes: Walton Alencar Rodrigues (Presidente), Benjamin Zymler (Relator) e Vital do Rêgo.
13.2. Ministro-Substituto convocado: Augusto Sherman Cavalcanti.
13.3. Ministro-Substituto presente: Weder de Oliveira.

BENJAMIN ZYMLER

Adoto como parte do relatório, com os ajustes de forma pertinentes, a instrução elaborada no âmbito da Secretaria de Fiscalização de Pessoal (Sefip) :
"INTRODUÇÃO
Trata-se de atos de pensão militar, submetidos, para fins de registro, à apreciação do Tribunal de Contas da União (TCU) , de acordo com o art. 71, inciso III, da Constituição Federal.  Os atos foram cadastrados e disponibilizados ao TCU por intermédio do Sistema e-Pessoal, na forma dos arts. 2º e 4º da Instrução Normativa TCU 78/2018.
Os atos deste processo pertencem às seguintes unidades:
Unidade emissora: MINISTÉRIO DA DEFESA-COMANDO DO EXÉRCITO (VINCULADOR) .
Unidade cadastradora: DIRETORIA DE INATIVOS E PENSIONISTAS.
Subunidade cadastradora: SUC10 - 10ª Região Militar.
EXAME TÉCNICO
Procedimentos aplicados
Os procedimentos para exame, apreciação e registro de atos de pessoal encontram-se estabelecidos na Instrução Normativa TCU 78/2018 e na Resolução TCU 206/2007.
....................................................................................................................................................................
Exame das Constatações
Ato: 75993/2018 - Interessado: PEDRO RODRIGUES DE ANDRADE 
Beneficiárias: ERIDAN MARIA DAVID DE ANDRADE - Filha; ELZA MARIA DAVID DE ANDRADE - Filha e EDNA MARIA DAVID DE ANDRADE - Filha
Parecer do Controle Interno: considerar o ato Legal.
....................................................................................................................................................................
Ato: 80060/2018 - Interessado: JOSE AUGUSTO DE SOUZA 
Beneficiárias: MARIA VERBENA DE CARVALHO SOUSA - Cônjuge e VANESSA CRUZ LIMA DE SOUZA - Filha
Parecer do Controle Interno: considerar o ato Legal.
....................................................................................................................................................................
Ato: 80189/2018 - Interessado: GERCINO VIEIRA DE CASTRO 
Beneficiária: FRANCISCA SILVA DE CASTRO - Cônjuge
Parecer do Controle Interno: considerar o ato Legal.
....................................................................................................................................................................
Ato: 80590/2018 - Interessado: EVANDRO DE HOLANDA CARNEIRO 
Beneficiária: CANDIDA LIMA CARNEIRO - Cônjuge
Parecer do Controle Interno: considerar o ato Legal.
....................................................................................................................................................................
Ato: 80659/2018 - Interessado: FRANCISCO DAS CHAGAS 
Beneficiárias: VANIA POMPEU DAS CHAGAS DANTAS - Filha e WILANY POMPEU DA SILVA - Filha
Parecer do Controle Interno: considerar o ato Legal.
....................................................................................................................................................................
Ato: 80826/2018 - Interessado: ANTONIO LOURENCO DE MELO 
Beneficiárias: CELIA REGINA DE MELO MACIEL MARINHO - Filha; MARTA MELO DOS ANJOS - Filha; KELLY OLIVEIRA DE MELO BENEVIDES - Filha; CAMILA DE OLIVEIRA DE MELO MARQUES - Filha; KARLA OLIVEIRA DE MELO MORAES - Filha e KEILA DE OLIVEIRA DE MELO - Filha
Parecer do Controle Interno: considerar o ato Legal.
....................................................................................................................................................................
Ato: 82238/2018 - Interessado: RAIMUNDO EUGENIO DE SOUZA 
Beneficiária: JARINA OLIVEIRA LOPES DE SOUZA - Cônjuge
Parecer do Controle Interno: considerar o ato Legal.
....................................................................................................................................................................
Ato: 85520/2018 - Interessado: MURILO LEITE DOS SANTOS LIMA 
Beneficiárias: SIMONE LEITE TRAJANO DE ALMEIDA - Filha; FRANCISCA LEITE TRAJANO - Filha e ANGELA MARIA LEITE TRAJANO - Filha
Parecer do Controle Interno: considerar o ato Legal.
....................................................................................................................................................................
Ato: 85849/2018 - Interessado: EUDORO VIEIRA CALDAS 
Beneficiária: NEILA MARIA DANTAS CALDAS - Filha
Parecer do Controle Interno: considerar o ato Legal.
....................................................................................................................................................................
Ato: 85962/2018 - Interessado: ALUISIO DE CASTRO E SILVA
Beneficiária: ELIANA DE CASTRO E SILVA - Filha
Parecer do Controle Interno: considerar o ato Legal.
[Por intermédio de análises realizadas por esta Unidade Técnica nos presentes atos, não se constatou irregularidade que obste a chancela pela legalidade.
Encaminhamento dos atos: 
Considerar LEGAIS e conceder registro.]
CONCLUSÃO
A abrangência e a profundidade das verificações levadas a efeito fundamentam convicção de que os atos 82238/2018, 80659/2018, 85962/2018, 80189/2018, 75993/2018, 85849/2018, 80826/2018, 85520/2018, 80590/2018 e 80060/2018 podem ser apreciados pela legalidade, em razão de não terem sido encontradas irregularidades nos atos, de acordo com o item Exame das Constatações desta instrução.
PROPOSTA DE ENCAMINHAMENTO
Ante o exposto, propõe-se: 
Considerar  LEGAIS e conceder o registro dos atos de RAIMUNDO EUGENIO DE SOUZA, FRANCISCO DAS CHAGAS, ALUISIO DE CASTRO E SILVA, GERCINO VIEIRA DE CASTRO, PEDRO RODRIGUES DE ANDRADE, EUDORO VIEIRA CALDAS, ANTONIO LOURENCO DE MELO, MURILO LEITE DOS SANTOS LIMA, EVANDRO DE HOLANDA CARNEIRO e JOSE AUGUSTO DE SOUZA."
2.	Dissentindo em parte da unidade técnica, o Ministério Público consigna:
"A pensão militar instituída por José Augusto de Souza, falecido em 4/8/2017, tem duas beneficiárias, sendo uma delas Maria Verbena de Carvalho Sousa, viúva do instituidor (peça 3) .
Consultas aos sistemas de informações do Tribunal de Contas da União e do Instituto Nacional do Seguro Social - INSS revelam que a interessada, além da pensão militar em apreço, recebe os seguintes benefícios:
- Pensão por morte previdenciária concedida pelo INSS, Benefício 1820775507, com início em 4/8/2017;
- Vencimentos do cargo de Professora de Nível Superior do Ensino Fundamental, do Regime Jurídico Único municipal, exercido junto à Prefeitura de Teresina, com data de admissão a partir de 13/9/1988.
Quanto à pensão instituída por Gercino Vieira de Castro (peça 4) , falecido em 9/4/2018, em favor de Francisca Silva de Castro, na qualidade de viúva, observa-se que a pensionista acumula os benefícios a seguir descritos:
- Aposentadoria por idade concedida pelo INSS, Benefício 1700814793, com início em 22/10/2015;
- Aposentadoria por tempo de contribuição, com vigência a partir de 1/5/2015, decorrente do cargo de Professora, do Regime Jurídico Único municipal, exercido junto à Secretaria Municipal de Educação.
De acordo com o art. 29 da Lei 3.765/1960, em sua redação original, norma que dispõe sobre a concessão de pensões militares:
'Art. 29. É permitida a acumulação:
a)  de duas pensões militares;
b)  de uma pensão militar com proventos de disponibilidade, reforma, vencimentos, aposentadoria ou pensão proveniente de um único cargo civil.'
Com a edição da MP 2.215-10/2001, este artigo passou a dispor o seguinte:
'Art. 29. É permitida a acumulação:
I - de uma pensão militar com proventos de disponibilidade, reforma, vencimentos ou aposentadoria;
II - de uma pensão militar com a de outro regime, observado o disposto no art. 37, inciso XI, da Constituição Federal.'
Tendo em vista que o referido dispositivo legal em nenhum momento permitiu a acumulação de mais de dois benefícios, as duas pensões militares supracitadas devem ser consideradas ilegais, negando-se consequentemente os respectivos registros.
No âmbito desta Corte de Contas, a jurisprudência é pacífica no sentido de considerar tais acumulações indevidas, conforme se observa das seguintes deliberações:
Acórdão 8721/2017-TCU-Segunda Câmara
'PENSÃO MILITAR. ACUMULAÇÃO ILEGAL DE BENEFÍCIOS. DESCUMPRIMENTO DAS REGRAS DO ART. 29 DA LEI 3.765/1960. ILEGALIDADE DE UM ATO E NEGATIVA DE REGISTRO. LEGALIDADE DOS DEMAIS ATOS, COM DETERMINAÇÃO PARA OS REGISTROS CORRESPONDENTES.
 (...) 
2. O benefício previdenciário do INSS é considerado para fins do disposto no mencionado art. 29 da Lei 3.765/1960, haja vista que, em se tratando de pensão civil, quer seja previdenciária quer estatutária, a acumulação de benefícios recebidos dos cofres públicos deve ser entendida de maneira restritiva.'
Acórdão 10142/2017-TCU-Segunda Câmara
'PESSOAL. PENSÃO MILITAR. PERCEPÇÃO SIMULTÂNEA DE MAIS DE DOIS BENEFÍCIOS. ACUMULAÇÃO ILEGAL. DESCUMPRIMENTO DAS REGRAS DO ART. 29 DA LEI 3.765/1960. ILEGALIDADE DE UM ATO E NEGATIVA DE REGISTRO. LEGALIDADE DAS OUTRAS CONCESSÕES, COM DETERMINAÇÃO PARA OS REGISTROS CORRESPONDENTES.'
Acórdão 3653/2011-TCU-Segunda Câmara
'PESSOAL. PENSÃO MILITAR. LEI Nº 3.765/1960. REVERSÃO EM FAVOR DAS FILHAS DO INSTITUIDOR. ACUMULAÇÃO DE TRÊS BENEFÍCIOS POR UMA INTERESSADA. ILEGALIDADE. DETERMINAÇÕES.'
Os dois atos em questão ingressaram neste Tribunal em 2019, de modo que podem ser apreciados sem a necessidade de prévia oitiva das interessadas, nos termos do Acórdão 587/2011-TCU-Plenário.
Ante o exposto, o Ministério Público de Contas manifesta-se pela ilegalidade das pensões militares instituídas por José Augusto de Souza e por Gercino Vieira de Castro e aquiesce à proposta oferecida pela unidade técnica para os demais atos em exame."
É o relatório.

não há

Procurador Júlio Marcelo de Oliveira.

PENSÕES MILITARES. LEGALIDADE E REGISTRO DE QUATRO ATOS. DESTAQUE DE OUTRO, PARA SANEAMENTO PROCESSUAL. ILEGALIDADE E NEGATIVA DE REGISTRO DOS DEMAIS, EM FACE DA ACUMULAÇÃO, PELAS PENSIONISTAS, DE MAIS DE DOIS BENEFÍCIOS CUSTEADOS PELOS COFRES PÚBLICOS E/OU DA ELEVAÇÃO DOS PROVENTOS ASSOCIADA À CONSTATAÇÃO DE INVALIDEZ DOS INSTITUIDORES (ART. 110 DA LEI 6.880/1980) QUANDO ESTES JÁ SE ENCONTRAVAM REFORMADOS. DETERMINAÇÕES.

PENSÃO MILITAR (PMIL)

Secretaria de Fiscalização de Pessoal (SEFIP).

Em exame dez pensões militares concedidas pelo Comando do Exército.
2.	A Secretaria de Fiscalização de Pessoal (Sefip) , em instrução automatizada, propugna o registro dos atos.
3.	O Ministério Público discorda da unidade técnica quanto a dois deles, em face da acumulação, por parte das respectivas pensionistas, de mais de dois benefícios oriundos dos cofres públicos.
4.	Alio-me às conclusões do Parquet, por seus fundamentos, no tocante à acumulação de benefícios apontada. No mais, divirjo dos pareceres técnicos em relação a seis títulos, como segue.
5.	Segundo informam os autos, o sr. Raimundo Eugênio de Souza, ocupante do posto de Capitão, foi transferido para a reserva remunerada em 1989, quando contava 53 anos de idade e 36 anos de serviço. Desde então, por ter mais de trinta anos de serviço ativo, passou a receber seus proventos calculados com base no soldo de Major, com fulcro na regra prevista na redação primitiva do art. 50, inciso II, da Lei 6.880/1980 ("São direitos dos militares [...] a percepção de remuneração correspondente ao grau hierárquico superior ou melhoria da mesma quando, ao ser transferido para a inatividade, contar mais de 30 (trinta) anos de serviço") . Nessas mesmas condições, o militar foi reformado ex officio em 1995, ao atingir a idade limite de permanência na reserva remunerada.
6.	Anos mais tarde, em 2005, o título definitivo de inatividade do sr. Raimundo Eugênio de Souza foi alterado para vincular seus proventos ao soldo de Tenente Coronel, ou seja, dois postos acima daquele que o militar ostentava na atividade. O fundamento para tanto seria o disposto no art. 110, § 1º, da Lei 6.880/1980 (Estatuto dos Militares) , na redação dada pela Lei 7.580/1986:
"Art. 110. O militar da ativa ou da reserva remunerada, julgado incapaz definitivamente por um dos motivos constantes dos incisos I e II do art. 108, será reformado com a remuneração calculada com base no soldo correspondente ao grau hierárquico imediato ao que possuir ou que possuía na ativa, respectivamente. 
§ 1º Aplica-se o disposto neste artigo aos casos previstos nos itens III, IV e V do artigo 108, quando, verificada a incapacidade definitiva, for o militar considerado inválido, isto é, impossibilitado total e permanentemente para qualquer trabalho".
7.	Para maior clareza, transcrevo também o art. 108 do Estatuto, no que aqui interessa:
"Art. 108. A incapacidade definitiva pode sobrevir em conseqüência de:
I - ferimento recebido em campanha ou na manutenção da ordem pública;
II - enfermidade contraída em campanha ou na manutenção da ordem pública, ou enfermidade cuja causa eficiente decorra de uma dessas situações;
III - acidente em serviço;
IV - doença, moléstia ou enfermidade adquirida em tempo de paz, com relação de causa e efeito a condições inerentes ao serviço;
V - tuberculose ativa, alienação mental, esclerose múltipla, neoplasia maligna, cegueira, lepra, paralisia irreversível e incapacitante, cardiopatia grave, mal de Parkinson, pênfigo, espondiloartrose anquilosante, nefropatia grave e outras moléstias que a lei indicar com base nas conclusões da medicina especializada".
8.	Como se vê, o benefício previsto no art. 110 da Lei 6.880/1980, expressamente dirigido ao militar da ativa ou da reserva remunerada, não alcança o militar reformado. Ademais, quer da ativa, quer da reserva, o benefício se traduz no cálculo dos proventos com base no soldo do posto hierárquico imediato àquele que o favorecido apresentava na ativa - ou seja, não há espaço na norma para o cálculo dos proventos ter por referência dois postos acima daquele ostentado pelo militar na atividade.
9.	Sobre o primeiro ponto - os destinatários do adicional -, a jurisprudência do Superior Tribunal de Justiça (STJ) , intérprete último da lei federal, há muito se encontra pacificada, como ilustram os precedentes adiante reproduzidos:
"PROCESSUAL CIVIL. ADMINISTRATIVO. MILITAR REFORMADO POR ATINGIR A IDADE LIMITE NA RESERVA. INVALIDEZ SUPERVENIENTE À INATIVAÇÃO. REFORMA COM REMUNERAÇÃO CORRESPONDENTE AO GRAU HIERÁRQUICO IMEDIATO. IMPOSSIBILIDADE. SÚMULAS 7 E 83 DO STJ.
1. O art. 110 da Lei 6.880/1980 prevê o direito de o militar da ativa ou da reserva remunerada ser reformado com a remuneração calculada com base no soldo correspondente ao grau hierárquico imediato ao que possuir.2. O Tribunal de origem asseverou: 'o autor foi reformado ex officio em 21/05/2006 (Evento 20 - PROCADM4 - fl. 15) , por ter atingido idade limite de permanência na reserva, nos termos do art. 106, I, d, da Lei n° 6.880/80. Pretende, agora, a melhoria da reforma para que seus proventos passem a ser calculados com base na remuneração do posto superior na inatividade, em razão da superveniência de moléstia que determina a sua invalidez (neoplasia maligna constatada em 04/01/2008) '.3. É inviável reanalisar a constatação das datas da reforma e da eclosão da moléstia, pois inarredável a revisão do conjunto probatório dos autos para afastar as premissas fáticas estabelecidas pelo acórdão recorrido. Aplica-se, portanto, o óbice da Súmula 7/STJ. 4. Ao reconhecer que o direito ora pugnado alcança apenas os militares da ativa ou da reserva remunerada, não prevendo a possibilidade da alteração de proventos de militar reformado por atingir a idade limite na reserva, o Tribunal a quo decidiu em consonância com a jurisprudência do STJ, razão pela qual incide a Súmula 83 do STJ. Precedentes: REsp 1.381.724/RS, Relatora Ministra REGINA HELENA COSTA, PRIMEIRA TURMA, DJe 10/5/2017; e AgRg no REsp 1.539.940/RS, Relatora Ministra ASSUSETE MAGALHÃES, SEGUNDA TURMA, DJe 29/3/2016.5. Recurso Especial não conhecido" (REsp 1784347/RS, Rel. Min. Herman Benjamin, Segunda Turma, julgado em 2/4/2019, DJe de 23/4/2019; ênfase acrescentada) ."ADMINISTRATIVO. MILITAR. REFORMA. ALTERAÇÃO DE BENEFÍCIO. INCAPACIDADE SUPERVENIENTE. ART. 110, § 1º C/C ART. 108, V, DA LEI 6.880/80. MILITARES DA ATIVA OU RESERVA REMUNERADA. RESTRIÇÃO. MILITAR JÁ REFORMADO. IMPOSSIBILIDADE. 1. A reforma do militar com a remuneração calculada com base no soldo correspondente ao grau hierárquico imediato ao que possuir ou que possuía na ativa, nos termos do art. 110, § 1º, c/c o art. 108, V, da Lei 6.880/80, restringe-se aos militares da ativa ou reserva remunerada, na exata disposição do caput do art. 110, não sendo possível a concessão de tal benesse àqueles militares já reformados. 2. Recurso especial não provido" (REsp 1.340.075/CE, Rel. Min. Castro Meira, Segunda Turma, julgado em 9/4/2013, DJe de 15/4/2013; ênfase acrescentada) .10.	Desse último julgado, permito-me transcrever elucidativo trecho do voto do relator, Ministro Castro Meira (os destaques não constam do original) :"Da simples leitura do caput do art. 110 do Estatuto dos Militares, denota-se que o benefício é restrito àqueles militares da ativa ou reserva remunerada, como, aliás, entendeu o decisório regional ora atacado. Acrescente-se que, em sua redação original, o dispositivo legal permitia a reforma apenas aos militares da ativa, incluindo-se-lhe os da reserva remunerada somente a partir da edição da Lei 7.580/86, verbis: 'Art 1º. O caput do art. 110 da Lei nº 6.880, de 9 de dezembro de 1980, que dispõe sobre o Estatuto dos Militares, passa a vigorar com a seguinte redação: 'Art. 110. O militar da ativa ou da reserva remunerada, julgado incapaz definitivamente por um dos motivos constantes dos incisos I e II do art. 108, será reformado com a remuneração calculada com base no soldo correspondente ao grau hierárquico imediato ao que possuir ou que possuía na ativa, respectivamente'. Art 2º. As disposições do art. 110 da Lei nº 6.880, de 9 de dezembro de 1980, são extensivas aos militares que na vigência desta lei já se encontrem na reserva remunerada e que tenham sido reformados com base nos incisos I e II do art. 108.'A Exposição de Motivos da referida lei bem delimita o alcance pretendido pela alteração da norma: 'Excelentíssimo Senhor Presidente da República, O militar da ativa julgado incapaz definitivamente, por um dos motivos constantes dos itens I e II do art. 108, da Lei nº 6.880/80, Estatuto dos Militares, é reformado com a remuneração do grau hierárquico imediato ao que possuir na ativa, de acordo com o art. 110 do mesmo Estatuto. O militar da reserva remunerada julgado incapaz definitivamente por um dos motivos constantes dos itens I e II do citado art. 108 vem sendo reformado com a remuneração correspondente ao seu grau hierárquico. A situação configura uma abrangência incompleta e injusta da lei cuja correção ora submeto à elevada apreciação de Vossa Excelência.' Se o próprio legislador não vislumbrou tal possibilidade, não cabe ao intérprete fazê-lo, ainda que por alegação de observância ao princípio da isonomia, pois não seria coerente admitir que suposta omissão legislativa possa ser sanada por interpretação que alargue o alcance normativo. Os militares da reserva remunerada não se equiparam aos reformados, apesar de ambos os casos tratarem de inatividade, tendo em vista que aqueles podem ser convocados a retornar ao serviço ativo, enquanto estes passam definitivamente à inatividade. ............................................................................................................................................Nem se diga que o art. 2º da Lei 7.580/86 socorreria o recorrente, porquanto a extensão das disposições do art. 110 da Lei 6.880/80 abrange 'militares que na vigência desta lei já se encontrem na reserva remunerada e que tenham sido reformados com base nos incisos I e II do art. 108', enquanto que no presente caso busca-se a equiparação com o art. 108, V. Ademais, oportuno observar que o próprio art. 110, § 3º, ao admitir a ampliação dos benefícios de que trata por leis especiais, ressalvou que o benefício será deferido 'desde que o militar, ao ser reformado, já satisfaça as condições por ela exigidas'.Em suma, os militares que adquiriram a moléstia incapacitante após a passagem para a inatividade definitiva não foram contemplados pelo art. 110 da Lei 6.880/80, o qual refere-se à concessão inicial de reforma e não à sua alteração, e alcança apenas os militares da ativa e da reserva remunerada. Essa é a leitura que faço da norma tida por violada, embora tenha notícia que a Administração e o próprio Tribunal de Contas da União adotam interpretação em sentido contrário, sem diferenciação entre militares da ativa, da reserva ou reformados. Por fim, vale anotar que o paradigma do TRF da 2ª Região arrolado pelo recorrente foi reformado por decisão desta Corte, no julgamento do REsp 1.115.309/RS, DJe 30.4.2010, Quinta Turma, de relatoria do Ministro Jorge Mussi.............................................................................................................................................Ante o exposto, nego provimento ao recurso especial."11.	De fato, há distinção tão substancial entre os regimes jurídicos aplicáveis, de per si, aos militares da ativa, da reserva e reformados que não se apresenta razoável pretender igualá-los - pela via da hermenêutica - para efeito de concessão de benefícios. Note-se que, no plano remuneratório, o Supremo Tribunal Federal (STF) tem restringido, inclusive, a eficácia de títulos executivos judiciais quando o titular do direito migra da condição de servidor ativo para a de servidor aposentado. No MS 30.725, por exemplo, o Ministro Gilmar Mendes anotou:
"Nesse sentido, a coisa julgada deveria ser invocada, a princípio, para efeitos de pagamento de vencimentos, o que não significa, necessariamente, que essa proteção jurídica se estenda, desde logo, para o cálculo dos proventos, o qual deve ser analisado caso a caso, sob pena de reconhecer-se a perpetuação de um direito declarado a ponto de alcançar um instituto jurídico diverso: o instituto dos proventos."
12.	Ora, o art. 110 do Estatuto dos Militares tem por evidente propósito compensar os militares da ativa que tenham sua carreira precocemente interrompida por infortúnios associados ao cumprimento do dever. A exceção são as enfermidades referidas no inciso V do art. 108, mas mesmo ali se faz inequívoca a intenção do legislador de favorecer o militar vitimado pela interrupção abrupta da carreira.
13.	Naturalmente, não há que se falar em interrupção da carreira no caso de militares já reformados.
14.	Poder-se-ia até objetar, é verdade, que os militares da reserva, expressamente referidos pela norma, também se encontram, tecnicamente, na situação de inativos. No entanto, insisto, o discrímen entre reserva e reforma é tal que a simples leitura da conceituação dada aos institutos espanca qualquer dúvida a respeito. Eis o que dispõe o art. 3º da Lei 6.880/1980:
"Art. 3° Os membros das Forças Armadas, em razão de sua destinação constitucional, formam uma categoria especial de servidores da Pátria e são denominados militares.
§ 1° Os militares encontram-se em uma das seguintes situações:
a) na ativa:
 (...) 
b) na inatividade:
I - os da reserva remunerada, quando pertençam à reserva das Forças Armadas e percebam remuneração da União, porém sujeitos, ainda, à prestação de serviço na ativa, mediante convocação ou mobilização; e
II - os reformados, quando, tendo passado por uma das situações anteriores estejam dispensados, definitivamente, da prestação de serviço na ativa, mas continuem a perceber remuneração da União."
15.	Nessa mesma linha, saliento que, em sua redação original, o § 1º do art. 110 do Estatuto dirigia-se unicamente aos militares da ativa. Foi a ocorrência de casos reais de incapacidade - envolvendo reservistas convocados - ocasionada por ferimento ou enfermidade contraída em função do efetivo exercício da atividade militar (incisos I e II do art. 108) que motivou o legislador a lhes estender o benefício. Reproduzo a exposição de motivos que fundamentou a alteração:
"Excelentíssimo Senhor Presidente da República, O militar da ativa julgado incapaz definitivamente, por um dos motivos constantes dos itens I e II do art. 108, da Lei nº 6.880/80, Estatuto dos Militares, é reformado com a remuneração do grau hierárquico imediato ao que possuir na ativa, de acordo com o art. 110 do mesmo Estatuto. O militar da reserva remunerada julgado incapaz definitivamente por um dos motivos constantes dos itens I e II do citado art. 108 vem sendo reformado com a remuneração correspondente ao seu grau hierárquico. A situação configura uma abrangência incompleta e injusta da lei cuja correção ora submeto à elevada apreciação de Vossa Excelência."16.	Portanto, a não concessão da vantagem aos militares já reformados não foi um mero descuido da lei; tampouco representa, sob qualquer enfoque que se considere, ofensa ao princípio da isonomia.
17.	De toda sorte, mesmo que assim não fosse, de modo algum seria dado ao intérprete substituir-se ao legislador no disciplinamento da matéria. É o que estabeleceu o STF, em 2014, por meio da Súmula Vinculante 37, de observância obrigatória pelos órgãos do Poder Judiciário e por toda a administração pública (cf. art. 103-A da Constituição Federal) :
"Não cabe ao Poder Judiciário, que não tem função legislativa, aumentar vencimentos de servidores públicos sob o fundamento de isonomia."18.	Relativamente ao segundo ponto mencionado no item 8 deste voto - concessão em cascata do benefício previsto no art. 110 da Lei 6.880/1980 -, a jurisprudência do STJ rejeita a hipótese mesmo que a moléstia incapacitante tenha sido adquirida com o militar ainda na reserva remunerada. Em outras palavras, se já beneficiário da vantagem do art. 50, inciso II, da Lei 6.880/1980 (inatividade com proventos calculados sobre o posto hierárquico imediato) , nem sequer o militar da reserva remunerada acometido de moléstia incapacitante faz jus a nova melhoria de proventos com esteio no art. 110, § 1º, da Lei 6880/1980. Nesse sentido, exemplificativamente, cito como precedente:
"AGRAVO REGIMENTAL NOS EMBARGOS DE DECLARAÇÃO EM RECURSO ESPECIAL. ADMINISTRATIVO. MILITAR DA RESERVA REMUNERADA. SUPERVENIÊNCIA DE INCAPACIDADE TOTAL E DEFINITIVA. REFORMA. CÁLCULO DOS PROVENTOS. SOLDO DO POSTO IMEDIATAMENTE SUPERIOR AO QUE EXERCIA NA ATIVA. 
1. A orientação jurisprudencial desta Corte Superior é no sentido de que o militar da reserva remunerada julgado definitivamente incapaz para qualquer trabalho, como na hipótese de estar acometido de cardiopatia grave, deve ser reformado com proventos correspondentes ao soldo da graduação hierárquica imediata a que possuía na ativa, nos termos do art. 110, § 1º, da Lei nº 6.880/80. 
2. Agravo regimental a que se nega provimento" (AgRg nos EDcl no Recurso Especial 966.142/RJ, Rel. Min. Marco Aurélio Bellizze, Quinta Turma, julgado em 26/2/2013, DJe de 5/3/2013) .
19.	Mais uma vez, em homenagem à clareza, transcrevo trechos do relatório/voto condutor da deliberação, este subscrito pelo Ministro Marco Aurélio Bellizze:
"Trata-se de agravo regimental interposto por Carlos Costa Ribeiro Filho desafiando decisão da lavra do então Relator, Ministro Napoleão Nunes Maia Filho, a quem coube apreciar, inicialmente, o recurso especial, no que interessa, assim fundamentada: 
'1. Trata-se de Recurso Especial interposto por CARLOS COSTA RIBEIRO FILHO, com fundamento na alínea a do art. 105, III da Constituição Federal, no qual se insurge contra acórdão proferido pelo egrégio Tribunal Regional Federal da 2a. Região, assim ementado, na parte que interessa à espécie: 
'ADMINISTRATIVO. MILITAR. RESERVA REMUNERADA. POSTERIOR REFORMA. PROVENTOS COM BASE NA REMUNERAÇÃO DO POSTO IMEDIATAMENTE SUPERIOR AO DA ATIVA. ART. 110 DA LEI 6.880/80. HONORÁRIOS.'
 (...) 
2. Os Embargos de Declaração opostos foram rejeitados. 
3. Nas razões de seu Apelo Especial, o recorrente aponta violação aos arts. 108, III da Lei 6.880/80 e 1º e 2º da Lei 7.580/86. Alega, em suma, que na inatividade possuía a remuneração calculada com base no soldo correspondente ao grau hierárquico de Capitão. Logo, ao se tornar inválido na forma da legislação militar sua remuneração deve ser calculada com base no soldo de Major. 
4. A irresignação não merece prosperar. 
5. Com efeito, o artigo 110 da Lei 6.880/80 dispõe o seguinte: 
'Art. 110. O militar da ativa ou da reserva remunerada, julgado incapaz definitivamente por um dos motivos constantes dos incisos I e II do art. 108, será reformado com a remuneração calculada com base no soldo correspondente ao grau hierárquico imediato ao que possuir ou que possuía na ativa, respectivamente. 
§ 1º Aplica-se o disposto neste artigo aos casos previstos nos itens III, IV e V do artigo 108, quando, verificada a incapacidade definitiva, for o militar considerado inválido, isto é, impossibilitado total e permanentemente para qualquer trabalho.' 
6. Destarte, o recorrente, julgado incapaz definitivamente para o serviço do Exército, faz jus ao pagamento de sua remuneração calculada no grau imediatamente superior ao posto que ocupava enquanto na ativa. 
7. Entretanto, conforme se extrai dos autos, tal direito já vem sendo observado, na medida em que o autor foi transferido para reserva remunerada em 29.4.1988 no posto de Primeiro-Tenente, com proventos de Capitão, por contar com mais de trinta anos de serviço. 
8. Desse modo, não merece reparos o entendimento adotado pelo Tribunal a quo, que, inclusive, encontra amparo na jurisprudência desta Corte. Confira-se: 
'ADMINISTRATIVO. MILITAR DA RESERVA REMUNERADA. REFORMA. INCAPACIDADE TOTAL E DEFINITIVA. SOLDO DA GRADUAÇÃO IMEDIATAMENTE SUPERIOR. LEI 6.880/80, ART. 110, §§ 1º E 2º, C.
O militar da reserva remunerada julgado definitivamente incapaz por estar acometido de cardiopatia grave, deve ser reformado com o soldo correspondente à graduação hierárquica imediata a que possuía na ativa. 
Recurso não conhecido (REsp. 169.804/DF, Rel. Min. EDSON VIDIGAL, DJU 23.11.1998) .'
9. Diante do exposto, com fundamento no art. 557, caput do Código de Processo Civil, nega-se seguimento ao Recurso Especial. 
10. Publique-se. Intimações necessárias.'
Opostos embargos de declaração, foram rejeitados monocraticamente.
O agravante, militar da reserva remunerada reformado posteriormente por incapacidade permanente (cardiopatia grave) , reitera a alegação de que faz jus à percepção dos proventos com base no soldo correspondente ao posto de Major. 
Acrescenta que foi transferido para a reserva remunerada em 29/4/1988, no posto de Primeiro-Tenente, o qual exercia na ativa, com percepção dos proventos com base no soldo do posto de Capitão - grau hierarquicamente superior -, pois contava, à época, com mais de trinta anos de serviço nas Forças Armadas. 
Assim, com a superveniência da invalidez permanente e, por conseguinte, a reforma em 10/9/1993, pugna pela revisão de sua remuneração, a fim de que o parâmetro a ser utilizado passe a ser o soldo do posto imediato ao do de Capitão, ou seja, o soldo de Major. 
É o relatório.
VOTO 
O SENHOR MINISTRO MARCO AURÉLIO BELLIZZE (RELATOR) : 
Após examinar atentamente os pontos controvertidos, a minha conclusão é a de que os fundamentos da decisão agravada não foram infirmados pelas alegações trazidas no agravo regimental, impondo-se, assim, a sua confirmação. 
Com efeito, a orientação jurisprudencial desta Corte Superior é no sentido de que o militar da reserva remunerada julgado definitivamente incapaz para qualquer trabalho, como na hipótese de estar acometido de cardiopatia grave, deve ser reformado com proventos correspondentes ao soldo da graduação hierárquica imediata a que possuía na ativa, nos termos do art. 110, § 1º, da Lei nº 6.880/80. 
............................................................................................................................................
Logo, na espécie, como o posto que o agravante exercia na ativa era o de Primeiro-Tenente, deve perceber, na reforma por incapacidade definitiva para qualquer trabalho, os proventos correspondentes ao soldo do grau superior, que é o de Capitão. Como já recebia essa remuneração, não há como acolher a pretensão de revisão para perceber valores de graduação ainda mais elevada. 
Consoante asseverado no acórdão regional, não há 'qualquer ressalva [na legislação] quanto à remuneração que vinha recebendo o militar da reserva, a partir de sua passagem para a inatividade, que garantisse, porventura, remuneração correspondente a de dois postos acima daquele ocupado na atividade, nos casos em que o militar já recebesse proventos correspondentes ao do grau imediato ao que ocupava na ativa'. 
Ante o exposto, nego provimento ao agravo regimental. 
É como voto" (ênfase acrescentada) .
20.	Ressalto, a propósito, que o entendimento aqui externado foi acolhido à unanimidade pelo Plenário desta Corte de Contas por meio do Acórdão 2.225/2019, de 18/9/2019.
21.	Pois bem, no caso do sr. Raimundo Eugênio de Souza, instituidor da pensão percebida pela sra. Jarina Oliveira Lopes de Souza, viúva, ora em exame, o militar já se encontrava reformado quando acometido de moléstia incapacitante e também já tinha, à época, seus proventos vinculados ao soldo do posto hierárquico imediato, de modo que sob nenhuma perspectiva ser-lhe-ia devido o novo acréscimo concedido pelo Comando do Exército.
22.	Ilegais, pois, tanto a alteração da reforma do militar quanto o benefício pensional outorgado à Jarina Oliveira Lopes de Souza.
23.	Também ilegais, por apresentarem falhas similares, os atos alusivos às pensões instituídas pelos srs. Gercino Vieira de Castro (em favor da viúva, sra. Francisca Silva de Castro) , Evandro de Holanda Carneiro (em favor da viúva, sra. Candida Lima Carneiro) e Aluisio de Castro e Silva (em favor de sua filha, sra. Eliana de Castro e Silva) . 
24.	O primeiro militar, Terceiro Sargento reformado em 2001 com proventos de Segundo Sargento, por contar mais de 30 anos de serviço, teve seu benefício posteriormente majorado, em 2016, para o grau de Segundo Tenente. O segundo, Subtenente reformado em 1991 com proventos de Segundo Tenente, por contar mais de 30 anos de serviço, teve seu benefício alterado, em 2006, para o posto de Primeiro Tenente. O terceiro, Coronel reformado em 1986 com proventos do posto (por contar menos de 30 anos de serviço) , teve seu benefício majorado, em 2003, para o grau de General de Brigada.
25.	Nos três casos, as alterações decorreram da indevida aplicação da regra do art. 110, § 1º, da Lei 6.880/1990 a militares então já reformados.
26.	Afora isso, como observou o Ministério Público, a sra. Francisca Silva de Castro, viúva do sr. Gercino Vieira de Castro, acumula três benefícios pagos pelos cofres públicos (pensão militar, aposentadoria estatutária municipal e aposentadoria pelo regime geral de previdência) , em contrariedade ao disposto no art. 29 da Lei 3.765/1960.
27.	Portanto, as três alterações de reforma, e, no que aqui interessa, as três pensões que se lhes seguiram, devem ter seu registro negado.
28.	De igual modo, também se apresenta ilegal a pensão instituída pelo sr. José Augusto de Souza em favor das sras. Maria Verbena de Carvalho Sousa, viúva, e Vanessa Cruz Lima de Souza, filha. É que, como apontado pelo Parquet, a sra. Maria Verbena de Carvalho Sousa percebe, além da pensão militar, pensão paga pelo regime geral e vencimentos decorrentes do exercício de cargo público estatutário municipal, perfazendo três benefícios pagos pelos cofres públicos, em contrariedade ao art. 29 da Lei 3.765/1960. Aqui, a situação pode ser regularizada com a simples supressão da interessada da repartição do benefício pensional.
29.	O ato relativo ao sr. Francisco das Chagas, de outra parte, Cabo reformado ex officio por "incapacidade", com proventos de Terceiro Sargento, ainda não se encontra apto à formação de juízo definitivo. Para tanto, faz-se necessário verificar, preliminarmente, os fundamentos da reforma inicial do militar, ocorrida no ano de 1950.
30.	Por fim, quanto às pensões instituídas pelos srs. Pedro Rodrigues de Andrade, Antonio Lourenço de Melo, Murilo Leite dos Santos Lima e Eudoro Vieira Caldas, acompanho os pareceres favoráveis ao registro.
31.	Diante do exposto, voto no sentido de que este Colegiado adote a deliberação que ora submeto a sua apreciação.
TCU, Sala das Sessões Ministro Luciano Brandão Alves de Souza, em 5 de novembro de 2019.
BENJAMIN ZYMLER 
Relator